Inventaris van het archief van de Commissie van Onderzoek en Verevening der Pretensiën, voortspruitende uit Gedane Leverantiën etc. aan de Geallieerde Legers, (1813) 1814-1832
Nationaal Archief, Den Haag
Pretensiën Geallieerde Legers
1813-1832
merendeel 1814-1832
D27034
8.00 meter; 108 inventarisnummers.
Nationaal Archief, Den Haag
Commissie van Onderzoek en Verevening der Pretensien vanwege Leverantiën aan de Geallieerde Legers, 1814-1832
De Commissie van Onderzoek en Verevening der Pretensiën (1814-1832) werd ingesteld naar aanleiding van de grote vraag naar voldoening van uitstaande rekeningen voor leveranties en diensten gedaan ten behoeve van de in Nederland gelegerde geallieerde troepen. Dit waren voornamelijk Russische en Pruisische soldaten. Ook onderzocht de commissie declaraties voor leveringen die in het vroege voorjaar van 1814 aan de getroffenen van de watersnood gedaan waren. Het archief, waarvan de oudste stukken dateren uit 1813, bevat correspondentie, requesten, declaraties voor uitgevoerde leveranties, transporten, arbeidslonen en verteringen van diverse gemeenten en provincies, rekeningen, registers met geldelijke bedragen, korenmaten en marktprijzen en bons voor geleverde levensmiddelen.
Archiefvorming
Geschiedenis van de archiefvormer
De Commissie van Onderzoek en Verevening der Pretensiën benoemd bij K.B. van 9 juli 1814, nr. 19 bestond uit de Heer Van Lijnden van Lunenburg, lid van de Raad van State, Voorzitter en als leden de Heren Pieters, lid van de Rekenkamer, Hees van Berkel en Rodenrijs en B. van Hees. Als secretaris trad op de commies van Staat De Witte van Citters. De commissie werd ingesteld naar aanleiding van de vele reclames tot voldoening van pretensies, voortspruitende uit gedane leveranties van verschillende aard aan de Geallieerde Legers.
De commissaris-generaal voor de Russische en Pruisische legers had wel betalingen gedaan voor de leveringen en fourages ten behoeve van gemelde troepen, doch aangezien dit Commissariaat op 30 april 1814 was ontbonden, hadden belanghebbenden zich tot de commissaris-generaal van het departement van oorlog gewend om betaling van hunne leveringen.
Deze laatste zond bij schrijven van 9 juni 1814, nr. 10 een uitvoerig rapport aan de Vorst, waaraan wij het volgende ontlenen. "De Commissaris-Generaal belast met de verzorging van de Russische en Pruisische legers had in enige plaatsen van ons land magazijnen ingericht om daaruit de troepen van levensmiddelen en fourages te voorzien. De magazijnen werden 16 december 1813 geopend. Van die dag af werd aan de legers zo geregeld mogelijk datgene verschaft wat zij tot levensonderhoud nodig hadden. Doch van het eerste ogenblik af, dat de troepen der Verbonden Mogendheden de Nederlandse bodem betraden, werden deze op verschillende en onregelmatige wijze verzorgd".
"De Departementale en plaatselijke autoriteiten hebben daarin zodanig voorzien als de omstandigheden het toelieten en hebben zelfs ook aan de vele vorderingen moeten toegeven, welke gedeeltelijk niet konden gerangschikt worden onder die objecten welke het Land gewoon is tot voeding van de soldaat te verstrekken en geen betrekking tot de voeding hadden, maar zich ook behalve tot de verzorging van transportmiddelen, nog het leveren van lakens, lederwaren en onderscheidene, soms vrij aanzienlijke reparaties van defecte goederen uitstrekten". "Ook nadat het Commissariaat was ingesteld, heeft de noodzakelijkheid gebiedend gevorderd, hier en daar en speciaal in het arrondissement Breda, door andere buiten dat Commissariaat werkende middelen, in de voeding der troepen te voorzien. Niettegenstaande de werking van de commissaris-generaal vonden er door die troepen requisitiën plaats".
Behalve voor de genoemde leveranties kwamen er ook rekesten in voor het verrichten van arbeid, veergelden, verteringen, levering van brandstoffen, verzorging van zieken e.d. Volgens artikel 4 van de instructie van de Commissie was zij ook belast met de liquidatie van meergenoemd Commissariaat. Het archief werd ook aan de Commissie overgedragen. Ten slotte zij nog medegedeeld, dat de Commissie ook belast was met het onderzoeken van declaraties etc. wegens levering van levensmiddelen etc. aan de noodlijdende inwoners der geïnundeerde landen door de watersnood over de maanden februari-april 1814. (Zie hiervoor de nrs. 36, 37 en 40 van de Inventaris).
Geschiedenis van het archiefbeheer
De Commissie van onderzoek etc. werd bij K.B. van 11 maart 1832, nr. 82 ontbonden, onder kennisgeving van tevredenheid over de wijze waarop zij zich van de haar opgedragen taak had gekweten. In dat besluit werd tevens bepaald, dat het archief van de Commissie bij het Departement van Oorlog moest worden overgebracht.
De verwerving van het archief
Het archief is bij Koninklijk Besluit of ministeriële beschikking overgebracht.
2.13
Aanwijzingen voor de gebruiker
Openbaarheidsbeperkingen
Volledig openbaar.
Materiële beperkingen
Aanvraaginstructie
Openbare archiefstukken kunnen online worden aangevraagd en gereserveerd. U kunt dit ook via de terminals in de studiezaal van het Nationaal Archief doen. Om te kunnen reserveren dient u de volgende stappen te volgen:
U maakt een profiel aan op www.gahetna.nl, en logt vervolgens in
Via de archiefinventaris (alleen de beschrijvingen met rode nummers) selecteert u het gewenste archiefstuk door op de knop 'Reserveren' te klikken
In het volgende scherm geeft u aan op welke dag u het archiefstuk wilt inzien
Indien u zich bevindt in de studiezaal en een tafelnummer heeft ontvangen kunt u dit nummer vermelden. Als u geen tafelnummer heeft kunt u tafelnummer 777 laten staan
Vervolgens bevestigt u uw reservering door deze te versturen.
Verwant materiaal
Beschikbaarheid van kopieën
Beschrijving van de series en archiefbestanddelen
- INGEKOMEN BRIEVEN, I
  - Brieven en andere stukken, ontvangen van verschillende personen., 1814 juli 22 - 1832 mei 9; 1-19; 9 pakken en 10 omslagen
    - Deel 1, 1
    - Deel 2, 2
    - Deel 3, 3
    - Deel 4, 4
    - Deel 5, 5
    - Deel 6, 6
    - Deel 7, 7
    - Deel 8, 8
    - Deel 9, 9
    - Deel 10, 10
    - Deel 11, 11
    - Deel 12, 12
    - Deel 13, 13
    - Deel 14, 14
    - Deel 15, 15
    - Deel 16, 16
    - Deel 17, 17
    - Deel 18, 18
    - Deel 19, 19
  - Ingekomen en minuten van uitgegane brieven bij en van de Secretaris van de commissie van onderzoek., 1814-1828; 20; 1 pak
- REQUESTEN, II
  - Requesten., 1816-1824; 21; 1 pak
- DECLARATIES., III
  - Declaraties wegens gedane leveranties, transporten, wagenvrachten, schadevergoedingen, arbeidslonen en veergelden in de jaren 1813 en 1814., 22-29; 8 pakken
    - Pak 1, 22
    - Pak 2, 23
    - Pak 3, 24
    - Pak 4, 25
    - Pak 5, 26
    - Pak 6, 27
    - Pak 7, 28
    - Pak 8, 29
  - Declaraties wegens gedane leveranties, transporten, arbeidslonen en verteringen door de provincies Gelderland, Noord-Braband, Zuid-Holland, Zeeland, Utrecht, Friesland, Overijssel en Groningen ingezonden., 1813-1814; 30; 1 pak
  - Declaraties wegens gedane leveranties, arbeidslonen, transporten, etc. door de provincie Limburg ingezonden.., 1813-1814; 31; 1 pak
  - Declaraties met bijgehorende stukken wegen gedane transporten door de gemeenten Arnhem en Nijmegen., 1813-1814; 32; 1 pak
  - Vervallen declaraties van de gemeenten in de provincies Noord-Holland, Zeeland, Limburg, Groningen, Drenthe en Friesland., 1813-1814; 33; 1 pak
  - Declaraties met bijbehorende stukken wegens geleverde levensmiddelen en fourages aan de Russische en Pruissische troepen door de aannemer J. van Schaly in de maanden januari en maart 1814., 34; 1 omslag
  - Declaraties met bijbehorende stukken wegens geleverde levensmiddelen en fourages aan de Pruissische troepen door de aannemer J.C. Creemer in 1813 en 1814., 35; 1 pak
  - Declaraties met bijbehorende stukken wegens geleverde levensmiddelen en fourages aan de Pruissische troepen en aan de getroffenen door de watersnood in de provincie Gelderland door de aannemer J.C. Creemer in 1814., 36; 1 pak
  - Declaraties met bijbehorende stukken wegens geleverde levensmiddelen en fourages aan de Geallieerde Legers en aan de noodlijdende inwoners der geïnundeerde landen, getroffen door de watersnood over de maanden februari-april 1814 door de aannemer-generaal J. van Schaly., 37; 1 pak
  - Declaraties met bijbehorende stukken wegens geleverde levensmiddelen en fourages aan de Geallieerde Legers door de aannemer-generaal J. van Schaly., 1814; 38; 1 pak
  - Lijsten van declaraties wegens geleverde levensmiddelen, fourages, brandstoffen etc. met vermelding der geldelijke bedragen., 1813-1814; 39-40; 2 pakken
    - Pak 1, 39
    - Pak 2, 40
- REKENINGEN, IV
  - Staten der geannexeerde rekeningen met bijbehorende stukken en vermelding der geldelijke bedragen van leveranties, daggelden, transporten, veergelden etc., 1813-1814; 41-55
    In de meeste nrs. ligt voorin een lijst der gemeenten.
    - Deel 1, 41
    - Deel 2, 42
    - Deel 3, 43
    - Deel 4, 44
    - Deel 5, 45
    - Deel 6, 46
    - Deel 7, 47
    - Deel 8, 48
    - Deel 9, 49
    - Deel 10, 50
    - Deel 11, 51
    - Deel 12, 52
    - Deel 13, 53
    - Deel 14, 54
    - Deel 15, 55
  - Dupli- en triplicaten van declaraties waarvan de ordonnanties, rekeningen etc. zijn ingezonden., 1822, 1830; 56; 1 pak
  - Stukken betreffende aanmerkingen op de ingezonden declaraties en rekeningen van de provincie Gelderland in 1813-1814., 1820; 57; 1 pak
  - Stukken betreffende aanmerkingen op de ingezonden declaraties en rekeningen van de andere provincies in 1813-1814., 1820; 58; 1 pak
- GELDELIJKE BEDRAGEN, V
  - Register houdende aantekeningen van de geldelijke bedragen wegens pretensies van transporten, leveranties, veergelden, arbeidslonen, verteringen en schadevergoedingen ten behoeve van de Geallieerde Legers, met vermelding der gemeenten in alfabethische volgorde., 1813-1814; 59-60; 2 delen
    - Deel 1, 59
    - Deel 2, 60
  - Register houdende aantekeningen van de geldelijke bedragen door de gemeenten aan levensmiddelen, fourages, brandstoffen en verpleging van zieken, uitgegeven ten behoeve van de Geallieerde Legers., 1813-1814; 61-62; 2 delen
    - Deel 1, 61
    - Deel 2, 62
- KORENMATEN EN MARKTPRIJZEN, VI
  - Opgaaf van de korenmaten in alfabetische volgorde der gemeenten., 1814; 63; 1 omslag
  - "Marktberichten". Opgaven der marktprjzen van verschillende levensmiddelen en fourages in. Met bijbehorende brieven., 1813-1814; 64; 1 omslag
- BONS., VII
  - Bons voor geleverde levensmiddelen etc. door de aannemer J.C. Creemer aan de Pruissische troepen in 1813., 65-66; 2 pakken
    - Pak 1, 65
    - Pak 2, 66
  - Bons voor geleverde levensmiddelen etc. door de aannemer J.C. Creemer aan de Pruissische troepen in 1814., 67-73; 7 pakken
    - Pak 1, 67
    - Pak 2, 68
    - Pak 3, 69
    - Pak 4, 70
    - Pak 5, 71
    - Pak 6, 72
    - Pak 7, 73
  - Bons voor geleverde levensmiddelen etc. door de aannemer J.C. Creemer aan de Saxische troepen in 1814., 74
  - Bons voor geleverde levensmiddelen etc. door de aannemer J. van Schaly aan de Russische troepen in, 1813 en 1814; 75-78; 4 omslagen
    - Omslag 1, 75
    - Omslag 2, 76
    - Omslag 3, 77
    - Omslag 4, 78
  - Bons voor geleverde levensmiddelen etc. door de aannemer J. van Schaly aan de Pruissische troepen in december 1813., 79-82; 4 pakken
    - Pak 1, 79
    - Pak 2, 80
    - Pak 3, 81
    - Pak 4, 82
  - Bons voor geleverde levensmiddelen etc. door de aannemer J. van Schaly aan de Pruissische troepen in januari 1813., 83-90; 8 pakken
    - Pak 1, 83
    - Pak 2, 84
    - Pak 3, 85
    - Pak 4, 86
    - Pak 5, 87
    - Pak 6, 88
    - Pak 7, 89
    - Pak 8, 90
  - Bons voor geleverde levensmiddelen etc. door de aannemer J. van Schaly aan de Pruissische troepen in februari 1814., 91-96; 6 pakken
    - Pak 1, 91
    - Pak 2, 92
    - Pak 3, 93
    - Pak 4, 94
    - Pak 5, 95
    - Pak 6, 96
  - Bons voor geleverde levensmiddelen etc. door de aannemer J. van Schaly aan de Pruissische troepen in maart 1814., 97-100; 4 pakken
    - Pak 1, 97
    - Pak 2, 98
    - Pak 3, 99
    - Pak 4, 100
  - Bons voor geleverde levensmiddelen etc. door de aannemer J. van Schaly aan de Pruissische troepen in april 1814., 101-102; 2 pakken
    - Pak 1, 101
    - Pak 2, 102
  - Lijsten der bons met bijbehorende stukken wegens leveringen aan de magazijnen te Utrecht en te Breda in 1813 en 1814., 103; 1 pak
- UITGEGANE BRIEVEN, VIII
  - Register van verzonden brieven., 1814 juli 28 - 1830 september 25; 104-105; 2 delen
    - Deel 1, 104
    - Deel 2, 105
- AGENDA'S., IX
  - Alfabetische agenda op de ingekomen brieven en andere stukken., 1814-1830; 106; 1 deel
- INDICES, X
  - Alfabetische index op de ingekomen brieven en andere stukken., 1814-1830; 107; 1 deel
  - Index., 1827 - 1828; 108